# 请教陈版主含有对赌条款的投资的会计处理

提问人：xiongmao12 时间：2016-04-24 16:38:54
A公司投资B公司，出资 100 万元，持有25%股权。投资协议中约定，如果B公司未来三年能够实现预计的利润，在第三年末，A公司需要拿出5%的股权作为激励，转让给B公司管理层，转让价款按照第三年末净资产确定；如果B公司未来三年内未能实现预计的利润，在第三年末，A公司可以选择继续持有B公司25%的股权，也可以选择按照银行同期贷款利率计算利息，转为对B公司的债权，要求B公司偿还。B公司董事会三人，A公司派驻一人，对B公司有重大影响。请教陈版主： 1 、在这种情况下初始投资是应A公司将当作为权益投资还是债务投资？ 2 、未来如果B公司达到业绩指标，A公司需要将部分股权投资转让给B公司管理层，由于转让价款依据第三年末净资产确定，因此很可能出现A公司投资的账面价值小于转让价款的情况，这样如果按照正常的投资转让核算，则会出现一块亏损。但是如果B公司发展很好，这种亏损是不合常理的，不知道这块如何处理？ 3 、如果未来B公司未达到业绩指标，则A公司可以选择转换为债权。这样相当于B公司相应的要做减资，请问B公司在减资的时候是否会遇到障碍（例如B的其他债权人不同意）从而使A公司的利益无法按照合同的约定得到保障？

回答人：chenyiwei
针对A公司（投资方），该项交易涉及以下资产或负债项目：（ 1 ）对B公司有重大影响的一项长期股权投资；（ 2 ）在B公司未实现业绩承诺的情况下向B公司要求按确定价格回购的一项卖出期权；（ 3 ）在B公司实现业绩承诺的情况下向其管理层按届时帐面净资产值转让 5 ％的B公司股权的合同义务。上述三项适用不同的会计准则：（ 1 ）适用《企业会计准则第 2 号——长期股权投资》；（ 2 ）适用《企业会计准则第 22 号——金融工具确认和计量》；（ 3 ）适用《企业会计准则第 11 号——股份支付》。
在A公司的会计处理方面，首先，A公司应在投资日进行初始计量时，合理地将投资款总额分配到上述（ 1 ）（ 2 ）两项金融工具。如果根据投资日的盈利预测，认为被投资公司B很可能实现业绩目标，则该项卖出期权的初始公允价值可以确定为零，从而将所支付的全部投资款全部计入对B的长期股权投资成本。 后续每年应进行如下会计处理： 1 、对该项 25 ％股权的长期股权投资，根据《企业会计准则第 2 号——长期股权投资》的规定进行权益法核算。须注意：在权益法核算时，需将B公司按下文描述确认的回购自身权益工具的合同义务所形成的金融负债视同本企业所享有权益的一部分，纳入权益法核算的基数。 2 、根据截至本年末的实际业绩和盈利预测时所依据的相关因素和假设的变化情况，修正对剩余的业绩对赌期的盈利预测，在此基础上进行以下处理： （ 1 ）重新估计上述（ 2 ）中的卖出期权的公允价值，将其作为一项以公允价值计量且其变动计入当期损益的金融资产进行核算。其中，如果预计业绩对赌期的实际业绩很可能实现对赌业绩目标的，则其公允价值可以认为基本接近于零。 （ 2 ）由于此处的业绩对赌条件同时也是股份支付的业绩条件，应根据盈利预测的实现和修正情况，对股份支付业绩条件能否满足作出合理的估计。由于B公司为接受服务方，A公司为结算义务方，且使用B公司的权益工具结算，因此在A公司应作为一项现金结算的股份支付进行会计处理（但确认相关负债所对应的借方科目不是A公司自身的管理费用，而是对B公司的长期股权投资成本）。具体会计处理请参考《企业会计准则讲解（ 2010 ）》第十二章关于现金结算股份支付会计处理的相关内容。如果预计业绩对赌期的实际业绩很可能不会实现对赌业绩目标的，则相关负债的期末计量金额为零。 3 、对赌期满，根据对赌期内的实际业绩确定最终的处理： （ 1 ）如果对赌业绩条件实现，则对现金结算股份支付相关负债进行结算，按约定价格向B公司管理层转让所持有的B公司2.8%股份。同时终止确认相关负债，差额调整公司的长期股权投资成本。 （ 2 ）如果对赌业绩条件未实现，且A公司选择向B公司按约定价格（原投资成本＋利息）回售该项投资的，则按处置长期股权投资处理，同时将相关的衍生金融资产转入损益。
在B公司的会计处理方面，基本与A公司的上述处理原则对应。在接受A公司投资时，由于存在一项按约定价格回购自身权益工具的合同义务，因此按照《企业会计准则第 37 号——金融工具列报（ 2014 年修订）》第十一条、第十二条的规定，应当确认一项回购自身权益工具的金融负债，其初始计量金额与接受A公司的增资金额相同（即，A公司的增资事实上全部确认为B公司的负债，未导致B的股东权益增加），并需在每期末按约定的利率计提利息，增加该项负债金额。到对赌期满时，如果对赌业绩条件实现，或者虽然对赌业绩条件未实现但A公司放弃回售权的，则将这部分负债金额转入权益（资本公积）。 B公司对于股份支付事项，应根据《企业会计准则解释第 4 号》第七条规定作为权益结算的股份支付进行会计处理，在授予日（即A公司对B公司增资日），采用适当的估值技术确认这部分权益结算股份支付的公允价值，并在等待期（本案例中等同于业绩对赌期）内合理分摊，确认为各期的管理费用和资本公积。如果对赌期内某年末预计对赌业绩条件很可能不会实现的，则冲回前期确认的股份支付费用。

提问人：xiongmao12 时间：2016-05-23 16:14:12
感谢陈版主的回复，想再追问一下，您回复中说的”须注意：在权益法核算时，需将B公司按下文描述确认的回购自身权益工具的合同义务所形成的金融负债视同本企业所享有权益的一部分，纳入权益法核算的基数。“这块应该怎么处理，有点模糊呢。另外，根据您的回复，我理解，股份支付的分录（假设股权公允价值 15 ，行权时能收到 5 的钱）应该为借长期股权投资 10 ，贷其他应付款 10 ，在结算的时候借银行存款 5 ，借其他应付款 10 ，贷长期股权投资 15 。这样其实就是把之前确认的长投跟应付给对冲了，不知道是不是这么理解呢？

回答人：chenyiwei
1 、即在权益法核算时，虽然B自身报表中将回购义务确认为负债，但本投资方先调整其报表，视同将该部分负债调整到权益，在此基础上进行权益法核算，该部分权益的变动也纳入权益法核算的损益。 2 、大致上可以这样理解。